臺灣高雄地方法院刑事判決　　　　　　 100年度易字第1716號
公　訴　人　臺灣高雄地方法院檢察署檢察官
被　　　告　洪茂雄
選任辯護人　李玲玲律師
上列被告因妨害名譽案件，經檢察官提起公訴（100年度偵字第2
6203號），本院判決如下：
    主  文
洪茂雄犯公然侮辱罪，處拘役拾伍日，如易科罰金，以新臺幣壹
仟元折算壹日。
    事  實
一、洪茂雄係居住在高雄市○○區○○街206 號6 樓，與在高雄
    市○○區○○街208 號4 樓賃屋居住之徐蕾瑤為鄰居關係，
    渠等本有嫌隙，嗣於民國100 年6 月21日上午10時50分許，
    雙方在住處大樓1 樓大門出入口騎樓處相遇時，因洪茂雄要
    求徐蕾瑤將租屋處陽台所擺置之盆栽放置妥當，避免因風勢
    吹落誤傷他人，徐蕾瑤亦不甘示弱，隨即以影響住戶進入大
    樓為由，要求洪茂雄將停放於大樓大門出入口前方之機車移
    置他處，雙方因而發生口角爭執。詎料，洪茂雄竟基於公然
    侮辱之犯意，在足使不特定多數人得以共見共聞之場所即大
    樓1 樓騎樓內大門出入口處，數度以「妳沒有房子，租人家
    房子，不要臉」（台語）之言語辱罵徐蕾瑤後，復於騎乘機
    車離去前，承續前揭公然侮辱之犯意，在該騎樓前方之道路
    上，朝徐蕾瑤以手勢在臉上用手指由上而下比劃之動作（即
    俗稱「羞羞臉」之動作），同時再度辱罵「妳沒有房子，租
    人家房子，不要臉」（台語），藉此等足以貶抑徐蕾瑤人格
    之言語、舉動，加以侮辱徐蕾瑤。
二、案經徐蕾瑤訴由臺灣高雄地方法院檢察署檢察官偵查起訴。
    理  由
壹、程序方面：
    按被告以外之人於審判外之陳述，雖不符刑事訴訟法第159
    條之1 至第159 條之4 之規定，而經當事人於審判程序同意
    作為證據，法院審酌該言詞陳述或書面陳述作成時之情況，
    認為適當者，亦得為證據；又當事人、代理人或辯護人於法
    院調查證據時，知有第159 條第1 項不得為證據之情形，而
    未於言詞辯論終結前聲明異議者，視為有前項之同意，刑事
    訴訟法第159 條第1 項、第159 條之5 分別定有明文。查本
    判決所引用屬於傳聞證據之部分，均已依法踐行調查證據程
    序，且當事人於審判程序亦同意作為證據，而經本院審酌證
    據資料作成時之情況，並無違法不當及證明力明顯過低之瑕
    疵，亦無依法應排除其證據能力之情形，認以之作為證據應
    屬適當，故自有證據能力。
貳、實體方面：
一、訊據被告洪茂雄固坦承於上揭時地因盆栽擺置、機車停放位
    置等細故，與被害人徐蕾瑤發生口角爭執之事實，惟矢口否
    認涉有公然侮辱犯行，辯稱：伊於案發當時固因上開細故與
    被害人發生口角，惟伊並未對被害人出言羞辱及朝被害人比
    劃上開羞羞臉的動作云云，經查：
(一)、被告係居住在高雄市○○區○○街206 號6 樓，與在高雄市
    ○○區○○街208 號4 樓賃屋居住之被害人為鄰居關係，雙
    方於案發時在住處大樓1 樓騎樓內大門出入口處相遇時，因
    被告要求被害人將租屋處陽台所擺置之花盆放置妥當，避免
    因風勢吹落誤傷他人，被害人隨即以影響住戶進入大樓為由
    ，要求被告將停放於大樓1 樓騎樓內大門出入口前方之機車
    移置他處，雙方因而發生口角爭執等情，業據被告供承在案
    ，且有證人即被害人徐蕾瑤於偵查及本院審理時證述可佐（
    見偵他卷第38至41頁，本院卷第31至35頁），是此部分事實
    ，自堪認定。
(二)、次依證人即被害人徐蕾瑤於偵查及本院審理時指述：案發當
    時被告站在大樓外面招手叫我過去後，指我的住處陽台對我
    說颱風要來了，請我不要把盆栽放在外面，我對被告說我會
    將盆栽拿下來，並請被告將機車挪旁邊一點，被告聽到後就
    惱羞成怒，回答說我們18年來都是這樣子，妳剛搬來，又是
    租房子，不用管這麼多，並罵我『你沒有房子，租人家的房
    子，不要臉』，我就跟被告講說我是住戶，有權利要求通道
    順暢，然後被告就作勢要打我，我就回應說你打看看，被告
    隨即對我嗆聲說『叫你老公下來』，後來我就對他說『對付
    你我就夠了』，雙方發生肢體拉扯，被告的配偶胡月在旁
    攔阻被告，後來被告看到我按對講機要叫我先生下來時，就
    騎機車準備離開，並在馬路上一直大聲對我說『你沒有房子
    ，租人家的房子，不要臉』，反覆說了好幾次，並用手指劃
    自己的臉，對我比羞羞臉的手勢等語（見偵他卷第39頁，本
    院卷第31至32頁），佐以被告除自承案發當時確因上開細故
    與被害人發生口角爭執外，復於100 年12月16日所提刑事補
    充陳述狀內載明雙方發生口角爭執時，曾向被害人提及：『
    妳是租208 號房子的，怎麼管到我們206 號這邊來』等語（
    見本院卷第13頁），此情核與證人徐蕾瑤上開指述案發當時
    被告以被害人係向他人租屋為由加以出言羞辱之案發過程情
    境，約略相符，是被告辯稱：並未以被害人係向他人租屋為
    由，出言侮辱被害人云云，是否屬實，已非無疑；況且，依
    證人即高雄市○○區○○街208 號2 樓住戶莊麗玉於審理時
    證述：案發當時我在家中客廳，聽到樓下有被告與被害人爭
    執的聲音，隨即跑到我臥室陽台打開窗戶往下看，當時被告
    、被害人都在騎樓內，我僅能聽到他們爭執的聲音，我有聽
    到被告對被害人說『妳向人家租房子，不要臉』，後來被告
    到騎樓外要騎車離開時，我看到被告對被害人比出羞羞臉的
    動作，並講『妳不要臉』等語（見偵他卷第40頁，本院卷第
    27 至30 頁），此與證人徐蕾瑤前述雙方於爭執發生後，被
    告於騎樓內、外分別出言羞辱及離去時以比劃羞羞臉方式羞
    辱之案發過程，並無二致，再佐以經本院進行隔離訊問後，
    證人徐蕾瑤、莊麗玉就被告於案發當時騎乘機車離開現場係
    往錦田路方向離去、係以左手筆劃羞羞臉等案發過程細節，
    均證述一致，尚無出入等情（見本院卷第28至29頁、第33頁
    、第35頁），足見證人徐蕾瑤前開指述內容，應非無據。
(三)、又證人即被告之配偶胡月於本院審理時雖證稱：案發當時
    雙方發生前揭口角爭執時，我站在大樓門口處，我並沒有聽
    到被告對被害人說『你沒有房子，租人家的房子，不要臉』
    的話，且被害人當時有先去按大樓門口的對講機，要請家人
    下來，但沒有人回應，被害人接著分別按大樓其他住戶陳先
    生、莊麗玉等人的對講機，要他們下來，但對方均僅喂一聲
    後就沒有任何回應，於被害人按莊麗玉的對講機時，被告才
    正離開騎樓去騎機車要往錦田路方向離開現場，同時用頭及
    眼神示意我離開，並沒有對被害人比任何手勢或說其他的話
    ，另從莊麗玉住家陽台的位置，應該看不到被告騎乘機車離
    去時的情形，因為會被馬路上的盆栽擋住等語（見本院卷第
    23至25頁），惟經本院進行隔離訊問後，被害人徐蕾瑤、證
    人莊麗玉既均陳稱案發當時並未使用對講機對談，則證人胡
    月稱案發當時在場所見聞之上開情狀，是否屬實，已非無
    疑；況且，姑且不論證人莊麗玉於本院審理時業已明確證述
    案發當時係由住處臥室窗戶觀看案發現場情形，非如證人胡
    月所稱由住處陽台觀看之情，參以案發現場照片所示，證
    人莊麗玉之住處係位於大樓2 樓，其陽台、臥室窗口分係位
    於被告、被害人爭執發生處大樓1 樓騎樓之正上方偏右側，
    被告、被害人爭執發生地點即大樓1 樓門口騎樓處之左側牆
    柱外側與道路所標繪禁止臨時停車紅線間，放置有盆栽數盆
    緊貼牆柱放置，且盆栽栽植高度近達相當於1 樓高度（見本
    院審易卷第19頁），依此案發現場相對位置觀之，被告於案
    發當時既係騎乘機車正欲離開現場，則機車位置理應於道路
    上，而上開盆栽位置既係放置於騎樓處左側牆柱外側與道路
    所標繪禁止臨時停車紅線間之道路旁，則證人莊麗玉無論由
    其2 樓住處陽台抑或臥室窗口，均應可直接目擊騎樓外道路
    情狀，不受上開盆栽栽植阻擋視線，再參以證人胡月於審
    理時證述：我於案發當時都待在騎樓內，並未走出騎樓等語
    （見本院卷第24頁），可知證人胡月證述：莊麗玉於案發
    當時從住處陽台應無法直接觀看到被告騎乘機車離去時情形
    云云，除屬個人推測之詞外，亦與事實不符；甚者，依證人
    胡月當庭於上開現場照片所標示之在場者相對位置觀之，
    其本人係位於騎樓內，被告騎乘機車離開現場時則係位於上
    開騎樓外盆栽前方，果若此情為真，再佐以證人胡月前述
    其於案發時並未曾走出騎樓及上開所述案發現場情形，則證
    人胡月於被告騎乘機車離開現場之際，渠等二人間之視線
    理應遭騎樓牆柱及緊貼於牆柱旁放置之盆栽遮擋，證人胡
    月豈能見聞被告騎乘機車離去時之狀態，此情顯與其自身前
    揭證述：被告騎機車要離開現場時，僅用頭及眼神示意我離
    開，並沒有對被害人比任何手勢或說其他的話云云，互有矛
    盾；此外，參以證人胡月於本院審理時復證述：雙方發生
    爭吵時，因為被害人的聲音很大，蓋過被告的聲音，所以我
    沒有聽到被告講的每句話等語（見本院卷第25頁），顯見其
    於案發當時對於被告之發言內容亦未逐句聽聞，亦無從據此
    推認證人莊麗玉、徐蕾瑤證述案發時聽聞被告出言侮辱被害
    人等內容，係屬虛構。因之，證人胡月前揭證述內容既多
    所矛盾，且部分屬個人推測之詞，自不足採為有利於被告之
    認定。
(四)、綜上所述，本件被告所涉公然侮辱犯行，業經被害人徐蕾瑤
    指述明確，復有證人莊麗玉證述及相關證據資料可佐，當屬
    事證明確，應依法論罪科刑。
二、論罪科刑：
    按刑法上之公然侮辱罪，需以侮辱行為足使不特定人或多數
    人，得以共見共聞為要件，且所謂「侮辱」，係以使人難堪
    為目的，以言語、文字、圖畫或動作，表示不屑輕蔑或攻擊
    之意思，足以對於個人在社會上所保持之人格及地位，達貶
    損其評價之程度而言，查被告於案發時以『你沒有房子，租
    人家的房子，不要臉』言語及以手勢在臉上用手指由上而下
    比劃之動作（即俗稱「羞羞臉」之動作），此等言語內容、
    舉動依一般社會通念，客觀上均代表輕蔑、羞辱他人之意，
    足以損及告訴人尊嚴而貶抑人格，而該當於侮辱行為，當無
    疑義。又被告為上開侮辱行為之地點，係在其與告訴人所居
    住之大樓1 樓門口騎樓處及騎樓外道路上，行經該處之住戶
    及路人理應皆可見聞，此由證人即住戶莊麗玉上開證述內容
    ，益足徵見。是核被告所為，係犯刑法第309 條第1 項公然
    侮辱罪，被告於案發當時數度以『你沒有房子，租人家的房
    子，不要臉』辱罵告訴人，及以手勢在臉上用手指由上而下
    比劃之動作（即俗稱「羞羞臉」之動作）羞辱告訴人，係於
    密切之時間、同一地點實施，侵害同一法益，各行為之獨立
    性極為薄弱，主觀上亦係出於同一公然侮辱之犯意，依一般
    社會健全觀念，應視為數個舉動之接續施行，合為包括之一
    行為予以評價為當，故應論以接續犯而以一罪論。爰審酌被
    告與告訴人僅因細故發生言語爭執，不思循理性溝通方式解
    決歧見，率以上開侮辱性言語、舉動羞辱告訴人，足以貶損
    告訴人於社會上之人格及地位，並致告訴人受有精神上之痛
    苦，其行為誠屬可議，顯見尚欠缺尊重他人人格之觀念，且
    犯後猶圖飾詞合理化自身犯行，未見悔改之意，惟念及其無
    前案經科處罪刑紀錄，有臺灣高等法院被告前案紀錄表1 份
    在卷可查，素行尚可，且本件和解未能達成原因係因告訴人
    於本院審理期日當庭明示拒絕與被告進行任何形式之和解所
    致，暨兼衡其犯罪動機、手段、智識程度、生活狀況等一切
    情狀，爰量處如主文所示之刑，並諭知易科罰金之折算標準
    ，以資懲儆；至檢察官針對被告上開犯行，雖具體求刑拘役
    30日，惟本院審酌上情，認檢察官求刑過重，應以主文所示
    之刑為宜，併此敘明。
據上論斷，應依刑事訴訟法第299 條第1 項前段，刑法第309 條
第1 項、第41條第1 項前段，刑法施行法第1 條之1 ，判決如主
文。
本案經檢察官郭來裕到庭執行職務。
中    華    民    國      100   年   12   月    30    日
                  刑事第十九庭        法  官  鄭子文
以上正本證明與原本無異。
如不服本判決應於收受判決後10日內向本院提出上訴書狀，並應
敘述具體理由。其未敘述上訴理由者，應於上訴期間屆滿後20日
內向本院補提理由書(均須按他造當事人之人數附繕本)「切勿逕
送上級法院」。
中    華    民    國      100   年   12   月    30    日
                                      書記官  王立山
附錄本案論罪科刑法條：
中華民國刑法第309條
公然侮辱人者，處拘役或 3 百元以下罰金。
以強暴犯前項之罪者，處 1 年以下有期徒刑、拘役或 5 百元以
下罰金。